【裁判字號】    97,訴,524
【裁判日期】    970815
【裁判案由】    侵權行為損害賠償
【裁判全文】
臺灣高雄地方法院民事判決               97年度訴字第524號
原      告  甲○○
                    國民
訴訟代理人  康進益律師
被      告  丁○○
                    國民
訴訟代理人  李慶榮律師
            孫守濂律師
上列當事人間請求侵權行為損害賠償事件，本院於民國97年8 月
1 日言詞辯論終結，判決如下：
    主     文
被告應給付原告新臺幣陸拾萬元，及自民國九十六年十一月三十
日起至清償日止，按年息百分之五計算之利息。
原告其餘之訴駁回。
訴訟費用由被告負擔十分之三，餘由原告負擔。
本判決原告勝訴部分於原告以新臺幣貳拾萬元供擔保後，得假執
行；但被告以新臺幣陸拾萬元為原告預供擔保，得免為假執行。
原告其餘假執行之聲請駁回。
    事實及理由
一、原告起訴主張：訴外人丙○○係原告甲○○之配偶，被告丁○○明知丙○○為有配偶之人，竟自民國76年間起迄90年11
    月間止，與丙○○在高雄縣市多處汽車賓館通姦多次，並於
    83年2 月15日產下1 女曾○新（真實姓名年籍詳卷），由被
    告獨自扶養。後因丙○○與被告感情生變，被告屢次前往丙○○住處要求生活費及扶養費，嗣於95年2 月11日上午10時
    許，被告帶同曾○新前往原告與丙○○住所，欲找尋丙○○
    洽談扶養費問題，因丙○○不在家而未遇，被告即向原告吐
    露曾與丙○○相姦多次並產下1 女之事實，原告始知悉上情
    。被告長期侵害原告基於配偶關係之身分法益且情節重大，
    致原告受有精神上痛苦，爰依民法第184 條第1 項後段、第
    195 條第3 項規定，請求精神慰撫金等語。並聲明：(一)被告
    應給付原告新臺幣（下同）200 萬元，及自起訴狀繕本送達
    之翌日起至清償日止按年息5%計算之利息；(二)願供擔保請准
    宣告假執行。
二、被告則以：被告自77年間起至87年9 月間止，確與丙○○發
    生多次性行為。然86年11月20日前發生者已逾10年，原告之
    請求權已罹於時效而消滅；又原告於94年11月20日前即已知
    悉被告與丙○○相姦之事實，則自原告知有損害及賠償義務
    人之時起，至其起訴時止，已逾2 年之時效期間，原告之請
    求權亦已因2 年間不行使而消滅；另被告自86年12月至87年
    9 月間僅與丙○○發生1 次性行為，若認被告應負賠償責任
    ，衡諸兩造身份地位、經濟狀況及損害情形，原告請求顯屬
    過鉅等語為抗辯，並聲明：(一)原告之訴駁回；(二)如受不利之
    判決，願供擔保請准宣告免為假執行。
三、兩造爭執及不爭執事項：
（一）不爭執事項：
   1、被告自77年間起與原告之夫丙○○通姦、相姦，育有1 女
      曾○新等情，為兩造所不爭執，並有原告及丙○○之個人
      基本資料、親子鑑定報告在卷可佐（詳臺灣高雄地方法院
      檢察署95年度他字第6459號卷第9 頁、第10頁、第26頁）
      。
（二）爭執事項：
   1、本件侵權行為損害賠償請求權是否已罹於時效？
   2、原告得請求之精神慰撫金金額為何？
四、本院就兩造爭執事項分別判斷如下：
（一）本件侵權行為損害賠償請求權是否已罹於時效？
      本件被告辯稱：原告於94年11月20日前即已知悉被告與丙○○通姦、相姦之事實，卻遲至96年11月20日始提起本件
      訴訟，顯已逾民法第197 條第1 項前段規定之2 年時效期
      間等語，為原告所否認，並以其係於95年間始知悉被告與
      丙○○通姦之事實等語置辯，經查：
   1、按民法第197 條第1 項規定：「因侵權行為所生之損害賠
      償請求權，自請求權人知有損害及賠償義務人時起，二年
      間不行使而消滅」。所謂「知有損害」，加害人之侵權行
      為如連續（持續）發生者，被害人之請求權亦不斷發生，
      則該請求權之消滅時效亦應不斷重新起算。因此，連續性
      侵權行為，於侵害終止前，損害仍在繼續狀態中，被害人
      無從知悉實際受損情形，自無法行使損害賠償請求權，其
      消滅時效自應俟損害之程度底定知悉後起算；所謂知有損
      害及賠償義務人之知，係指明知而言。如當事人間就知之
      時間有所爭執，應由賠償義務人就請求權人知悉在前之事
      實，負舉證責任（最高法院72年臺上字第1428號判例意旨
      、96年度臺上字第188號判決意旨參照）。
   2、查本件原告主張被告與丙○○通姦、相姦生女之事實，為
      兩造所不爭執，並經認定如前。又被告與丙○○自77年間
      起，通姦、相姦十幾年之事實，亦據證人即原告之夫丙○○於偵訊時證稱：其與被告通姦十多年了，最後一次係92
      、93年間等語甚詳（見臺灣高雄地方法院檢察署95年度他
      字第6459號偵查卷宗第17頁）；證人丙○○於本件到庭亦
      稱：其自77年間起至90年底止有與被告為通姦之行為等語
      甚明（詳本院卷第149 頁）。且被告亦自承：其與丙○○
      自77年間起至92年底止有通姦之行為等語（詳臺灣高雄地
      方法院檢察署95年度他字第6459號偵查卷宗第20頁）；嗣
      雖改稱：其與丙○○通姦至90年11月間（詳臺灣高雄地方
      法院檢察署95年度偵字第23340 號偵查卷宗第14頁）；又
      於本件改稱：其與丙○○僅通姦至87年9 月間云云（詳本
      院卷第60頁）。則被告及證人丙○○就其等通姦、相姦結
      束之時點陳述雖有不一，然被告連續性之侵權行為，於侵
      害終止前，損害仍在繼續狀態中，其消滅時效自應俟損害
      之程度底定知悉後起算，是無論被告與丙○○最後一次通
      姦時間係於87年9 月間、90年11月間或92年底，均未逾民
      法第197 條第1 項自有侵權行為時起10年之時效期間。
   3、又被告辯稱原告自知有損害及賠償義務人時起至本件起訴
      時止，已逾民法第197 條第1 項2 年之時效期間云云，為
      原告所否認。則本件兩造就原告知悉有損害及賠償義務人
      之時間有所爭執，揆諸前開判例意旨，應由被告就原告知
      悉在前之事實，負舉證責任。經查：
 （1）被告就原告知悉在前之事實，雖聲請傳訊證人即被告之子
      曾○旻（真實姓名年籍詳卷）到庭為證。而證人曾○旻到
      庭證稱：被告於94年10月14日，攜同其與曾○新至丙○○
      住處，與訴外人即丙○○之母乙○○討論生活費之事；其
      等要返家時遇到原告，被告指示其等稱呼原告為大媽，當
      時原告指示被告進屋談話，好像是談錢的事等語（詳本院
      卷第118 頁至第120 頁）。然證人曾○旻係88年出生，有
      其年籍資料在卷可查（詳本院卷第118 頁），則其於94年
      10 月 間時年6 歲，對於當日事發時間、情景，竟能不加
      思索侃侃而談，已有可疑。且曾○旻稱當日係星期六，被
      告上午至安親班接其同往原告住處等語（詳本院卷第119
      頁）。然94年10月14日並非星期假日，曾○旻當日上午應
      無前往安親班上課之情形，自難認其所述為真。況被告於
      偵訊時稱：其於94年10月14日帶同曾○旻至原告住處，與
      原告發生爭執，原告警告其不准再至其住處等語（詳臺灣
      高雄地方法院檢察署95年度他字第6459號偵查卷宗第19頁
      ）。所述當日被告是否攜同曾○新同往原告住處及當日發
      生情節，與證人曾○旻均有不同。又被告攜同子女至原告
      住處，所談論內容為何，亦無從依證人上開證詞得知，自
      難僅以曾○旻上開證言，遽認原告於94年10月14日已知悉
      被告與丙○○通姦、相姦情事。
 （2）另證人乙○○到庭證稱：被告於94年年底到其住處2 次，
      中間隔約1 星期，第1 次約11、12月，當日被告攜同曾○
      新前來；第2 次被告帶曾○新及曾○旻前來，告知乙○○
      其等係丙○○的孩子，後原告適返家遇見被告，兩造有講
      事情，惟伊並未聽聞兩造談話內容，當日原告與丙○○即
      為丙○○與被告通姦乙事吵架；95年農曆年後，被告又攜
      同曾○旻及曾○新至其住處，當時原告在家，兩造不知道
      說什麼等語（詳本院卷第145 頁、第146 頁）；證人丙○○到庭則證稱：94年12月8 日或9 日檢驗DNA 前1 星期，
      被告攜同曾○旻、曾○新去找乙○○，嗣於95年2 月11日
      被告又攜同子女至其住處，當日即因通姦乙事與原告爭吵
      等語（詳本院卷第150 、151 頁）。則證人乙○○與丙○○就被告攜同子女前往其等住處之細節陳述雖有不一，然
      均可確認被告係於94年11、12月間始攜同曾○旻及曾○新
      前往原告住處。至被告以證人乙○○無法確定被告攜同子
      女前往原告住處時間，以乙○○陳稱當時身著短袖衣物，
      認被告係於94年10月間至其住處云云。然冷熱之認知涉及
      個人知覺，又以被告三番兩次至原告住處，此為兩造所不
      爭執，而乙○○係24年出生，已逾70歲，亦難能苛求其就
      被告該次造訪之細節為絲毫無誤之表達。另被告以證人丙○○證詞不具可信度等語置辯。然被告就原告知悉在前之
      事實負舉證之責，若被告先不能舉證，以證實自己主張之
      事實為真實，則原告就其抗辯事實即令不能舉證，或其所
      舉證據尚有疵累，亦難認被告之主張為真（最高法院17年
      上字第917 號判例意旨參照）。證人丙○○之證言雖前後
      不一，然被告既無從證明原告於94年11月20日前即已知悉
      被告與丙○○通姦、相姦情事，揆諸前開說明，亦難認被
      告主張之事實為真。
 （3）再者，所謂知有損害，係指明知而言。被告雖主張丙○○
      於偵訊時證稱：被告曾於94年間攜子前往丙○○與原告住
      處等語，及證人乙○○於本院96年度訴字第18號損害賠償
      事件中稱：被告自94年底數度攜同子女至伊住處騷擾鬧事
      等語，認原告與丙○○、乙○○住所同一，被告三番兩次
      前往該址，則原告於94年間即已知悉被告與丙○○通姦、
      相姦情事。然證人丙○○、乙○○上開所述，均僅能證明
      被告於94年間屢次攜同子女前往原告住處騷擾之情形，而
      證人丙○○、乙○○所述被告騷擾對象既非原告，自無從
      推認原告於94年11月20日前即已明知被告與丙○○通姦、
      相姦之事實。另丙○○雖稱被告屢傳簡訊予原告，告知被
      告與丙○○通姦情事。然該簡訊係訴外人即被告前夫曾清
      焜自95年1 月24日起陸續寄發，有簡訊內容在卷可查（詳
      臺灣高雄地方法院檢察署95年度調偵字第768 號偵查卷宗
      第40頁至第42頁）。則發送簡訊之時間既為95年1 月間，
      自難僅以該簡訊之寄發推論原告早於94年11月20日前即已
      明知被告與丙○○通姦、相姦情事。
 （4）另被告以曾清焜於84年間寄發信件告知原告有關被告與丙○○通姦之事實，認原告於84年間已知悉上開情事。然證
      人曾清焜於偵訊時亦證稱：其於84年間因不滿丙○○與被
      告通姦，而以剪貼匿名方式寄信告知原告上開情事等語（
      詳臺灣高雄地方法院檢察署95年度偵字第23340 號偵查卷
      宗第12頁）。則證人曾清焜既係寄發平信，原告是否收受
      該信件則屬無從確認，自無從確知原告是否因此知悉被告
      與丙○○通姦、相姦之事。又證人曾清焜於本院96年度簡
      字第2648號妨害婚姻案件審理中證稱：其有以掛號信通知
      原告等語（詳本院96年度簡字第2648號刑事卷宗第62頁）
      。然掛號信件非必本人始可收受，同居親屬亦可代為收受
      送達，本件並無證據證明該信件確由原告收受。且證人曾
      清焜倘有寄發掛號信件通知原告，其於偵訊時就此積極證
      據亦應一併陳述，竟於檢察官訊問時隱匿寄發掛號信件之
      事實，則其是否寄發掛號信件通知原告，應屬可疑。又被
      告以曾清焜於臺灣高等法院高雄分院96年度上易字第1107
      號妨害婚姻案件審理中證稱：「甲○○常打電話到家裡亂
      ，叫我要把丁○○教好，我如果不會教她要替我教」、「
      （問：你是否知道丁○○與丙○○之事？）知道」、「（
      問：你何時知道？）84年，因為甲○○常拜託她乾媽到我
      岳母家，說丙○○與丁○○的關係全公司都知道，要我岳
      母好好管教丁○○」等語（詳臺灣高等法院高雄分院96年
      度上易字第1107號刑事卷宗第86頁），認原告於84年間即
      已知悉丙○○婚外情之情形，或至少於90年間即已知情。
      然查曾清焜上開所指，均無法查知係其親自見聞或耳聞原
      告央人至被告母親住處，且該人是否確係受原告之託前往
      遊說，亦屬無憑。自均不能證明原告是否明知被告與丙○○通姦、相姦情事。另證人曾清焜於本院及臺灣高等法院
      高雄分院妨害婚姻刑事案件審理時雖均證稱：其於94年12
      月下旬持親子鑑定報告至丙○○住處，出示鑑定報告予原
      告及丙○○等語（詳本院96年度簡字第26 48 號卷第59
      頁至第61頁、臺灣高等法院高雄分院96年度上易字第1107
      號卷第84頁至第87頁）。而被告、丙○○、曾清焜、曾○
      新及曾○旻於94年12月間，前往高雄長庚紀念醫院進行親
      子鑑定，鑑定結果認僅曾○新為丙○○所生，亦有親子鑑
      定報告在卷可佐（詳臺灣高雄地方法院檢察署95年度他字
      第6459號卷第26頁）。足見曾清焜於取得鑑定報告當時已
      知悉被告與丙○○通姦、相姦所產之子女僅曾○新1 人。
      然曾清焜於95年1 月24日發送簡訊通知原告丙○○婚外情
      乙事，竟陳稱：丙○○與被告育有2 名子女等語，有簡訊
      內容在卷可查（詳臺灣高雄地方法院檢察署96年度偵續字
      第88號偵查卷宗第8 頁）。則曾清焜明知僅曾○新係丙○○所生，竟傳送簡訊稱被告與丙○○育有2 名子女，足徵
      曾清焜證言之真實性應有可疑，自難僅憑曾清焜上開所述
      ，推論原告早於84年間或90年間即已知悉被告與丙○○通
      姦、相姦情事。
 （5）被告以原告於95年2 月11日預備錄音設備錄製兩造對話內
      容，認原告早於94年間已知悉被告與丙○○通姦、相姦情
      事。查自兩造95年2 月11日對話譯文觀之，原告當日預備
      錄音設備，錄取兩造對話內容，並指摘被告三番兩次至其
      住處，陳稱：「我沒去找妳已經很好了」等語；就被告陳
      稱其與丙○○通姦、相姦情節，均以：「妳講夠了沒」等
      消極態度相應，有錄音譯文1 份在卷可稽（詳臺灣高雄地
      方法院檢察署95年度他字第6459號卷第5 頁至第8 頁），
      衡情與一般知悉配偶外遇而急於查明真相之情形不同，足
      見原告於斯時就被告與丙○○通姦、相姦情節應已知之甚
      詳。然上開情節僅可證明原告於95年2 月11日前可能已知
      悉被告與丙○○通姦、相姦情事，而未有激烈反應，但尚
      難依此推認原告於94年11月20日前即已知悉。
 （6）綜上所述，被告無從證明原告於94年11月20日以前已經知
      悉被告與丙○○通姦、相姦之事實，自無從為有利被告之
      認定，而應認原告之請求權尚未逾時效消滅期間。
（二）原告得請求之精神慰撫金金額為何？
   1、按因故意或過失，不法侵害他人之權利者，負損害賠償責
      任，故意以背於善良風俗之方法，加損害於他人者亦同；
      不法侵害他人之身體、健康、名譽、自由、信用、隱私、
      貞操，或不法侵害其他人格法益而情節重大者，被害人雖
      非財產上之損害，亦得請求賠償相當之金額。其名譽被侵
      害者，並得請求回復名譽之適當處分。前二項規定，於不
      法侵害他人基於父、母、子、女或配偶關係之身分法益而
      情節重大者，準用之，民法第184 條第1 項、第195 條第
      1 項、第3 項分別定有明文。則侵權行為係指違法以及不
      當加損害於他人之行為而言，至於侵害係何權利，要非所
      問。而所謂違法以及不當，不僅限於侵害法律明定之權利
      ，即違反保護個人法益之法規，或廣泛悖反規律社會生活
      之根本原理的公序良俗者，亦同。通姦之足以破壞夫妻間
      之共同生活而非法之所許，此從公序良俗之觀點可得斷言
      ，不問所侵害係何權利，對於配偶之他方應構成共同侵權
      行為。婚姻係以夫妻之共同生活為其目的，配偶應互相協
      力保持其共同生活之圓滿安全及幸福，而夫妻互守誠實，
      係為確保其共同生活之圓滿安全及幸福之必要條件，故應
      解為配偶因婚姻契約而互負誠實之義務，配偶之一方行為
      不誠實，破壞共同生活之圓滿安全及幸福者，即為違反因
      婚姻契約之義務而侵害他方之權利（最高法有55年臺上字
      第2053號判例意旨參照）。被告明知丙○○係有配偶之人
      ，竟仍與丙○○為通姦、相姦之行為，足以破獲原告夫妻
      共同生活的圓滿安全及幸福，自屬故意以背於善良風俗之
      方法，侵害原告基於配偶關係的身分法益，且情節重大，
      原告主張其因此精神上受有痛苦，依上開規定請求被告賠
      償非財產上之損害，並無不合。
   2、又不法侵害他人之人格權，被害人受有非財產上損害，請
      求加害人賠償相當金額之慰撫金時，法院對於慰撫金之量
      定，應斟酌實際加害情形、所造成之影響、被害人所受精
      神上痛苦之程度、雙方之身分、地位、經濟狀況及其他各
      種情形，以核定相當之數額（最高法院47年臺上字第1221
      號、51年臺上字第223 號判例意旨參照）。而身分法益與
      人格法益同屬非財產法益，上開最高法院有關人格法益受
      侵害而酌定慰撫金之標準，自得為本件衡量因身分法益受
      侵害所生損害賠償金額之參考。本院審酌被告自77年7 月
      間起與原告之夫丙○○通姦多年，並育有1 女，原告精神
      上所受創傷非輕。又被告身為原告婚姻之第三者，不知自
      省其身，對原告百般騷擾，甚而對原告出言不遜，此有兩
      造95年2 月11日錄音譯文在卷可查（詳臺灣高雄地方法院
      檢察署95年度他字第6459號偵查卷宗第5 頁至第8 頁），
      對原告所生損害非輕。另原告係高職畢業，擔任社會服務
      員，年薪約479,178 元，與丙○○結婚多年，育有1 男1
      女，名下擁有坐落高雄縣橋頭鄉之房地及車輛，另因投資
      獲有股利，並有利息收入等情，已據原告到庭陳稱甚詳（
      詳本院卷第117 頁），並有稅務電子閘門財產所得調件明
      細表、社團法人高雄市啟明協會工作證明書、高雄市政府
      勞工局函、原告之畢業證書在卷可查（詳本院卷第27頁至
      第36頁、第129 頁至第131 頁）。另被告係高職畢業，現
      於臺灣關西塗料股份有限公司就職，月入4 萬元左右，名
      下擁有坐落高雄縣岡山鎮之房地及車輛，另因投資獲有股
      利，並有利息收入，又其另負有貸款與會款債務等情，業
      據被告到庭陳稱甚明（詳本院卷第117 頁），並有稅務電
      子閘門財產所得調件明細表、被告之畢業證書、在職證明
      、臺灣土地銀行岡山分行放款繳納單、中華商業銀行放款
      客戶還款繳息查詢單、互助會單在卷可查（詳本院卷第37
      頁至第48頁、第134 、135 頁、第158 頁至第163 頁）。
      本院審酌兩造之身分、職業、經濟能力、被告加害之程度
      、原告所受之損害等一切情狀，認原告請求被告賠償非財
      產上損害200 萬元，稍嫌過高，應減為60萬元方為允當，
      較符比例原則，逾此數額之請求，有失衡平，不應准許。
五、綜前所述，原告本於侵權行為之法律關係，請求被告給付60
    萬元及自起訴狀繕本送達翌日即96年11月30日起至清償日止
    ，按年息5%計算之利息，為有理由，應予准許。逾此部分之
    請求，則屬無據，應予駁回。本件原告勝訴部分，兩造分別
    陳明願供擔保請准宣告假執行或免為假執行，核無不合，爰
    分別酌定如主文第4 項所示相當之擔保金額，予以准許。至
    原告敗訴部分，假執行之聲請失其附麗，應予駁回。
六、本件為判決基礎之事實已明，兩造其餘攻擊、防禦方法於訴
    訟結果不生影響，爰不逐一論述，附此敘明。
七、據上論結，本件原告之訴為一部有理由，一部無理由，依民
    事訴訟法第79條、第390 條第2 項、第392 第2 項，判決如
    主文。
中    華    民    國    97    年    8     月    15    日
                  民事第三庭審判長法  官  陳嘉惠
                                  法  官  鄭峻明
                                  法  官  謝梨敏
正本係照原本作成。
如不服本判決，應於送達後20日內，向本院提出上訴狀並表明上
訴理由，如於本判決宣示後送達前提起上訴者，應於判決送達後
10日內補提上訴理由書（須附繕本）。
中    華    民    國    97    年    8     月    15    日
                                書記官  林玉珊


司法院資訊處製作；財團法人民間司法改革基金會備份。
